臺灣臺北地方法院民事判決　　　　　　 95年度簡上字第567號
上　訴　人　合作金庫商業銀行股份有限公司
法定代理人　戊○○
訴訟代理人　己○○
　　　　　　丁○○
被　上訴人　沁美實業有限公司
法定代理人　甲○○
訴訟代理人　乙○○
上列當事人間因請求給付票款事件，上訴人對於中華民國95年8
月25日本院台北簡易庭95年度北簡字第19076號第一審判決提起
上訴，經本院於96年8月3日言詞辯論終結，判決如下：
    主  文
上訴駁回。
第二審訴訟費用由上訴人負擔。
    事實及理由
壹、程序部分：
    查上訴人法定代理人於訴訟中由吳繁治變更為戊○○，有公
    司變更登記表1紙在卷可稽，戊○○聲明承受訴訟，核無不
    合，應予准許，合先敘明。
貳、實體部分：
一、上訴人主張：伊執有被上訴人所簽發、付款人為台灣銀行世
    貿中心分行、發票日為民國94年11月28日、94年12月4日；
    票面金額依序為新台幣（下同）956,400元、1,758,600元；
    支票號碼分別為AA0000000、AA0000000號之支票共2紙，詎
    伊屆期提示，竟遭退票不獲付款。被上訴人雖抗辯系爭支票
    為訴外人丙○○所盜開，惟系爭支票之印鑑為被上訴人所有
    ，被上訴人既主張印鑑為他人所盜用，應就此負舉證責任。
    而從丙○○自白書可知，被上訴人資金遭丙○○長期挪用，
    尚屬可信，然其他個人相關事項包括房貸、信用卡及信用貸
    款等長期為丙○○所使用，本人均不知，實有違常理；另丙○○本身亦有使用票據，為何非簽發本身之票據，而係擅自
    簽發被上訴人之票據，且丙○○所稱其將甲存及乙存印章互
    調，被上訴人不知情，均有違經驗法則。再丙○○自81、82
    年間起擔任被上訴人之會計，於94年10月離職，又與被上訴
    人法定代理人甲○○為妯娌關係，印章與支票簿亦交由丙○○保管，且丙○○自白書所附託收票據明細與伊所提亞洲國
    際事業股份有限公司（下稱亞洲公司）應收客票明細觀之，
    丙○○所提供之被上訴人為發票人之支票亦非全然退票；縱
    令系爭支票為丙○○所盜開，被上訴人曾將被上訴人公司大
    小章及支票簿交付丙○○保管，顯係以自己之行為表示以代
    理權授與丙○○，依民法第169條規定，仍應負發票人責任
    ，爰依票據之法律關係，請求被上訴人給付票款等語（原審
    為上訴人敗訴之判決，上訴人聲明不服提起上訴）。併為上
    訴聲明：（一）原判決廢棄。（二）被上訴人應給付上訴人
    2,71 5,000元，及自如附表所示付款提示日起至清償日止，
    按年息6％計算之利息。
二、被上訴人辯稱：伊之負責人甲○○曾因長期待在國外，而將
    印鑑、支票交予丙○○保管，並未授權丙○○簽發支票，丙○○須經負責人確認無誤方可簽發支票並影印留底。甲○○
    於93年間因在國內期間較長，故將丙○○保管之公司支票及
    印鑑收回，詎丙○○將乙存印鑑混充甲存支票印鑑交回，而
    其向銀行領取之空白支票2本亦僅交回1本，嗣後並藉此偽造
    系爭支票，上情業經丙○○承認。伊既未簽發系爭支票，亦
    未授權丙○○簽發，自無需負票據責任等語。併為答辯聲明
    ：上訴駁回。
三、上訴人主張伊執有發票人欄印文為「沁美實業有限公司」、
    「甲○○」字樣之系爭支票，惟屆期為付款提示，卻未獲兌
    現之事實，業據其提出支票、退票理由單為證，並為被上訴
    人所不爭執，堪信為真實。
四、被上訴人雖不爭執系爭支票上印文之真正、亦不爭執系爭支
    票帳戶為伊所開立，惟辯稱：伊未授權丙○○簽發系爭支票
    ，係丙○○盜用被上訴人印章所偽造等語，是本件所首應審
    酌者為系爭支票是否係丙○○偽造，被上訴人應否負授權人
    責任？被上訴人是否應負表見代理責任？茲分述如下：
（一）系爭支票是否係丙○○偽造，被上訴人應否負授權人責任
      ？
   1、被上訴人之法定代理人甲○○於本院稱：因被上訴人公司
      是作外銷，伊自83年起長住國外，較少返台，故將公司大
      小圖章交予丙○○保管，丙○○在簽發支票之前須先將貨
      款資料傳真給伊，伊同意後始由丙○○簽發，簽發支票之
      資料待伊回國再看，伊於92、93年間因在台灣時間較長，
      遂取回支票簿親自保管，於94年間又將公司支票大小章拿
      回保管，惟丙○○交予伊乙存支票帳戶大小章，而非本件
      甲存支票大小章，且銀行交予丙○○之2本支票簿，丙○○留1本，1本給伊，伊對此並不知情，始遭丙○○偽造系
      爭支票等語（見本院96年8月3日言詞辯論筆錄）；核與證
      人丙○○於本院證稱：「（問：簽發支票時間點是在何時
      ？）94年6、7月」、「（問：盜開幾張支票？）空白的支
      票25張，加上非空白的是29張」、「（提示系爭支票，問
      ：有何意見？）這張是我給朋友空白票，她自己寫上去的
      ，我給她25張空白票」（見原審95年7月12日言詞辯論筆
      錄），另丙○○於其所涉偽造有價證券等刑事案件受訊時
      稱：「甲○○當時確有要求我將支票簿交回，惟事實上並
      未實際全數取回，因此我才在94年6、7月間分2次提供25
      張空白之沁美公司支票予庚○○，另開立10張沁美公司支
      票向友人調借現金，直到94年9月事情爆發後，我即將手
      上所有公司支票及印鑑交回給甲○○」、「這35張遭退票
      之支票皆係我前述提供給庚○○及我冒名開立的」、「（
      問：庚○○.. 於94年匯款54萬元予沁美公司，目的為何
      ？）這筆錢是庚○○幫我支付沁美公司應付票款... 」等
      語（見法務部調查局台北市調處卷95年3月24日筆錄第4、
      6頁）相符。本院核以丙○○前述之證詞，足以使其自陷
      於刑事追訴，且丙○○因涉犯偽造有價證券等案件，經本
      院刑事庭以96年度訴字第92號判處應執行有期徒刑9年8月
      ，現由台灣高等法院以96年度上訴字第2153號審理中，有
      前揭判決書附卷可稽，並經本院調閱上開卷宗核閱無訛，
      如非有實情，丙○○應不至於為此證詞；並審酌甲○○曾
      長期滯留國外，當時與丙○○仍為妯娌關係，丙○○又係
      公司會計，故將公司或個人諸多事務交由丙○○處理，使
      丙○○有機會挪用資金、短交支票簿或調換印章，並藉以
      偽造系爭支票等情形，亦無不合常理之處，本院認前述丙○○之證詞，應可採信。故被上訴人辯稱其未簽發系爭支
      票，亦未授權丙○○簽發系爭支票，係丙○○盜用被上訴
      人印章所偽造之事實，應堪信為真實。
   2、按盜用他人印章為發票行為，即屬票據之偽造，被盜用印
      章者，因非其在票據上簽名為發票行為，自不負發票人之
      責任，此項絕對的抗辯事由，得以對抗一切執票人，最高
      法院51年台上字第3309號判例可資參照。查系爭支票上被
      上訴人之印文雖屬真正，但該印文既係丙○○盜用被上訴
      人之印章所蓋，系爭支票即屬偽造，揆諸前揭判例，被上
      訴人自毋庸負發票人之責；又系爭支票既屬丙○○所偽造
      ，則丙○○自未獲上訴人之授權，從而，上訴人主張被上
      訴人應負授權人責任，亦屬無據。
（二）被上訴人是否應負表見代理責任？
      按由自己之行為表示以代理權授與他人，或知他人表示為
      其代理人而不為反對之表示者，對於第三人應負授權人之
      責任，民法第169條前段定有明文。而在表見代理之票據
      行為，所謂第三人，係指為表見代理之票據行為之直接相
      對人而言，不包括從該直接相對人取得票據之第三取得人
      在內（最高法院74年度台上字第2575號判決參照）。本件
      系爭支票係丙○○交予庚○○代為調現所偽造，已如前述
      ，而上訴人自承其係因亞洲公司向上訴人借款始由亞洲公
      司背書而取得系爭支票（見本院96年7月6日言詞辯論筆錄
      ），上訴人並非丙○○在系爭支票為被上訴人發票之直接
      相對人，僅為亞洲公司背書後，從背書人亞洲公司取得該
      支票之第三取得人，揆諸前開說明，上訴人依民法第169
      條規定，主張被上訴人對伊應負表見代理之授權人責任，
      亦有未合。又被上訴人必須有以自己之行為表示授權予丙○○開立系爭支票、或知丙○○表示其為被上訴人之代理
      人而不為反對表示之情形，始應向上訴人負授權人之責，
      是被上訴人縱曾將被上訴人公司大小印章及支票簿交予丙○○保管，然被上訴人自丙○○簽發系爭支票至上訴人取
      得系爭支票止，並無任何行為表示被上訴人已授權予丙○○。而上訴人所持有亞洲公司另交付之發票人為被上訴人
      、票號353396號、面額220,000元支票1紙，雖於94年10月
      6日兌現，然被上訴人否認係其存入款項，參酌丙○○前
      開證詞（「（問：庚○○.. 於94年匯款54萬元予沁美公
      司，目的為何？）這筆錢是庚○○幫我支付沁美公司應付
      票款... 」），尚屬可信，況此亦為上訴人收受系爭支票
      後所發生之事實，不能因此即稱被上訴人以自己之行為表
      示以代理權授與丙○○。從而，上訴人主張被上訴人應依
      表見代理之規定，負授權人之責，即乏所據。
五、綜上所述，系爭支票既為丙○○所偽造，被上訴人自無須負
    發票人或授權人責任；而上訴人以表見代理為由請求被上訴
    人負授權人責任，亦無理由，則其依票據之法律關係請求被
    上訴人給付2,715, 000元，及自如附表所示付款提示日起至
    清償日止，按年息6％計算之利息，即無理由，不應准許。
    原審為上訴人敗訴之判決，依法並無不合。上訴意旨指摘原
    判決不當，求予廢棄改判，為無理由，應予駁回。
六、本件事證已臻明確，兩造其餘攻擊防禦方法及舉證，經核與
    判決結果均無影響，爰不另一一論述，併此敘明。
七、據上論結，本件上訴為無理由。依民事訴訟法第436條之1第
    3項、第449條第1項、第78條，判決如主文。
中　　華　　民　　國　　96　　年　　8 　　月　　17　　日
                  民事第六庭  審判長法  官　李昆曄
                                    法  官  曾部倫
                                    法  官  蕭清清
以上正本係照原本作成。
本件當事人須以本判決適用法律顯有錯誤為上訴理由時，始得於
本判決送達後20日內向本院提出上訴狀，如已於本判決宣示後送
達前提起上訴者，應於判決送達後10日內補具上訴理由（均按他
造當事人之人數附繕本），並經本院許可後方得上訴最高法院。
中　　華　　民　　國　　96　　年　　8 　　月　　17　　日
                                    書記官  林秀娥
附表：
編號 發票日  提示日　面額(新台幣)  支票號碼   付款人
1.   11.  11.  956,400       AA0000000  台灣銀行台
                                              北世貿中心
                                              分行
2.   12.4.  12.5.  1,758,600     AA0000000  同上
